【裁判字號】    97,消債更,68
【裁判日期】    971230
【裁判案由】    更生事件
【裁判全文】
臺灣基隆地方法院民事裁定            97年度消債更字第68號
聲  請  人
即  債務人  甲○○
上列當事人因消費者債務清理事件聲請更生，本院裁定如下：
    主  文
聲請駁回。
聲請費用由聲請人負擔。
    理  由
一、按聲請更生或清算不合程式或不備其他要件者，法院應以裁
    定駁回之，消費者債務清理條例第8 條定有明文。又債務人
    與金融機構協商成立者，不得聲請更生或清算，但因不可歸
    責於己之事由，致履行顯有重大困難者，不在此限；本條例
    施行前，債務人依金融主管機關協調成立之中華民國銀行公
    會會員辦理消費金融案件無擔保債務協商機制與金融機構成
    立之協商，準用前項之規定，消費者債務清理條例第151 條
    第5項、第6項分別定有明文。衡諸債之關係係以當事人間之
    信賴關係為基礎，為社會經濟組織之重要支柱，故當事人於
    以法律行為追求自己之利益之際，亦應顧及對方之利益，並
    考量債權債務在社會上之作用，本於誠實及信用之原則，行
    使債權及履行債務。是對於已陷入經濟上困境之消費者，若
    任其於惡性循環之債務窘境中自生自滅，將衍生嚴重之社會
    問題，難以維持安定之社會經濟秩序，故為兼顧債權人、債
    務人雙方之利益，對陷於經濟上困境之消費者，乃允其於消
    費者債務清理條例施行後，得選擇以重建型之更生程序或清
    算型之清算程序清理其債務，藉以妥適調整債務人與債權人
    及其他利害關係人間之權利義務關係，保障債權人獲得公平
    受償，並謀求消費者經濟生活之重建復甦機會。惟對於已與
    金融機構協商成立，或於本條例施行前，已依金融主管機關
    協調成立之中華民國銀行公會會員辦理消費金融案件無擔保
    債務協商機制（下稱銀行公會債務協商機制）與金融機構成
    立協商之債務人，若非因不可歸責於己之事由，致履行顯有
    重大困難，僅係為圖謀減免債務，而不為債務之履行，自有
    違債權契約為誠信契約之本旨，故依消費者債務清理條例第
    151 條第6項準用同條第5項前段之規定，不得聲請更生或清
    算，始能避免肇致道德危險。
二、本件聲請意旨略以：聲請人有不能清償債務之情事，於本條
    例施行前曾依銀行公會債務協商機制與金融機構成立協商，
    惟聲請人月入僅約新台幣（下同）30,000元，還要養家活口
    ，該協商條件確已遠超過聲請人所能負擔，聲請人勉強苦撐
    數期後，終無以為繼，如今實已無力繼續履行協商條件，是
    顯非可歸責於聲請人之事由，致履行原協商條件顯有重大困
    難﹔且無擔保或無優先權之債務總額未逾1,200萬元，復未
    經法院裁定開始清算程序或宣告破產云云。
三、經查：(一)聲請人確於本條例施行前曾於95年12月與金融機構
    依銀行公會債務協商機制成立協商，約定分84期，利率6.88
    ％，每月償還19,780元，此有債權人渣打國際商業銀行股份
    有限公司於97年9 月24日提出陳報狀所附之協議書暨還款計
    劃在卷可參，核屬實情，是本件聲請人欲聲請更生，依本條
    例第151條第6項準用第5項之規定，須有不可歸責於己致履
    行上開協議顯有重大困難之事由。(二)依聲請人所提出之勞工
    保險卡及95年、96年綜合所得稅各類所得清單資料可知，聲
    請人自87年起即已任職於福華大飯店股份有限公司，而95年
    總收入為435,854元（扣稅後所得），平均每月約36,321元
    （元以下四捨五入），96年總收入為446,843元，平均每月
    約37,236元，本院衡量財政部臺灣省北區國稅局95年度至96
    年度綜合所得稅各類所得資料清單，乃記載聲請人當年度實
    際可支配所得之總數，則聲請人本應依全年平均每月所得作
    為本件收入之計算標準，並按全年所得就各月份支出為適當
    調配及控制，而不得主張按每月薪資轉帳所載之金額作為每
    月收入之計算標準。是以聲請人96年每月收入37,236元，扣
    除每月依協商條件應還款金額19,780元，尚餘17,456元可供
    聲請人運用。(三)聲請人固然陳稱每月基本支出為18,700元（
    含托兒所月費5,900元、交通費4,000元、手機月租費800元
    、基本生活費5,000元、小孩扶養費3,000元），惟本條例之
    立法目的，係為使不幸陷入經濟困境之人得以清理債務、重
    建生活，並在清理過程中能保有符合人性尊嚴之最低基本生
    活，而非維持聲請人過去慣常之寬逸生活，是於評估履行原
    協商方案是否顯有重大困難時，並非由聲請人任意主張其基
    本生活費用之數額，否則將造成揮霍無度致難以履行原協商
    方案者，反而更容易進入更生程序之歧異現象。是本件聲請
    人之每月生活費用，仍應以行政院主計處公告之96年度臺灣
    省每人每月最低生活費用（包含食品費、衣著鞋襪費、房租
    水電費、家居管理費、自付醫療保健費、交通通訊費、娛樂
    教育費及雜項支出之百分之60訂定）9,509元為基準。是以
    上開餘額17,456元，已足供聲請人維持最低生活所需。(四)又
    聲請人每月支出之扶養費合計8,900元（餐飲費3,000元、托
    兒所費5,900元），惟聲請人亦自陳其配偶每月支付聲請人
    4,000元來扶養小孩，是以聲請人每月扶養費之支出，應以
    4,900元計算。從而，以聲請人96年每月收入37,236元，扣
    除每月應償還金額19,780元，所剩餘額17,456元已高於聲請
    人每月之必要支出14,409元（9509＋4900＝14,409），則聲
    請人所稱「該協商條件確已遠超過聲請人所能負擔」並不可
    採。
四、綜上所述，本件聲請人尚乏不可歸責於己致履行原協議顯有
    重大困難之事由，則其聲請更生顯然違背消費者債務清理條
    例第151條第6項準用第5項之規定，依上開說明，自應駁回
    其更生之聲請。
五、據上論結，本件聲請人聲請更生應屬要件不備，依消費者債
    務清理條例第8 條、第15條，民事訴訟法第95條、第78條，
    裁定如主文。
中    華    民    國    97    年    12    月    30   日
                  民事庭法  官  林玉珮
以上正本係照原本作成。
如不服本裁定，應於裁定送達後10日內，以書狀向本院提出抗告
，並繳納抗告費新臺幣1000元。
中    華    民    國    97    年    12    月    30   日
                        書記官  洪福基


司法院資訊處製作；財團法人民間司法改革基金會備份。
